【裁判字號】    97,選上更(二),2
【裁判日期】    970722
【裁判案由】    違反公職人員選舉罷免法
【裁判全文】
臺灣高等法院花蓮分院刑事判決     97年度選上更(二)字第2號
上  訴  人  臺灣花蓮地方法院檢察署檢察官
上  訴  人
即  被  告  甲○○
選任辯護人  鍾年展律師
上訴人因被告選罷法案件，不服臺灣花蓮地方法院中華民國95年
5月17日94年度選訴字第15號第一審判決（起訴案號：臺灣花蓮
地方法院檢察署94年度選偵字第50號），提起上訴，經最高法院
第2次發回，本院判決如下：
    主  文
原判決關於甲○○部分撤銷。
甲○○無罪。
    理  由
一、公訴意旨略以：甲○○係花蓮縣第16屆縣議員第8選區候選
    人，為圖能順利當選，竟與登記之助選員邱行輝共同基於對
    有投票權人交付賄賂之概括犯意聯絡，於民國94年11月上旬
    某日16時許，開車前往花蓮縣秀林鄉佳民村佳民74之10號邱
    行輝住處，交付新台幣（下同）5萬元之現金給邱行輝，請
    求邱行輝負責以上開現金賄賂所熟識花蓮縣秀林鄉佳民村有
    投票權人，及邱行輝戶內有投票權之7人，於投票日行使投
    票權時，為投票予甲○○之一定行使。邱行輝於收受上開賄
    款後，亦許以甲○○於投票日行使投票權時，為投票予甲○
    ○之一定行使。邱行輝嗣即持甲○○所交付之現金賄款，先
    於同年11月15日17時許，至佳民村佳民74之2號宋文賢住處
    ，交付20000元之賄款予宋文賢，復於同年11月20日13時30
    分許，至佳民114號仲天文住處，交付12000元之賄款予仲天
    文，約其戶內及親友間有投票權之人行賄，於投票日行使投
    票權時，為投票予甲○○之一定行使。而宋文賢、仲天文於
    收受上開賄款後，亦許以於投票日行使投票權時，為投票予
    甲○○之一定行使。仲天文嗣持邱行輝交付之現金賄款，於
    同年月21日上午，至佳民112號仲信清住處，交付2000元之
    賄賂予仲信清，復至佳民115之1號黃新傳住處，交付2000元
    之賄賂予黃新傳，約其戶內有投票權之人，於投票日行使投
    票權時，為投票予甲○○之一定行使。而仲信清、黃新傳於
    收受上開賄款後，亦許以於投票日行使投票權時，為投票予
    甲○○之一定行使。因認甲○○涉犯公職人員選舉罷免法第
    90 條之1第1項之投票行賄罪嫌。
二、公訴人認被告甲○○觸犯上開犯行，無非以邱行輝、宋文賢
    、仲天文、仲信清、黃新傳之自白，及被告甲○○坦承交付
    邱行輝5萬元與其所辯1天工資800元或1000元顯非吻合，為
    其論據。
三、訊據被告甲○○堅決否認有投票行賄之犯行，辯稱：
（一）伊於94年8月30日即找過邱行輝，請其負責佳民村之競選
      工作，工作包括開會、懸掛競選布條、動員村民參加造勢
      活動及挨家挨戶發送傳單、拜訪選民等項，至於實際工作
      之方式，由邱行輝自行決定。實則，伊在秀林鄉9個村落
      ，均依同一模式，覓有各村落之競選負責人，分別發放
      5萬元上下之選舉活動經費，俾供運用於選務活動。
（二）伊交給邱行輝之5萬元即是選舉期間幫伊拉票之活動經費
      ，包含車馬費、買檳榔、礦泉水、香菸、還有機車燃料等
      費用，請邱行輝自行斟酌使用。伊只是叫邱行輝盡量去拉
      票，並沒有叫他買票賄選。邱行輝後來又找宋文賢、仲天
      文幫忙助選，其等如何商議及有無交付金錢，伊確不知情
      。
四、經查：
（一）本件依起訴書之記載，檢察官起訴之犯罪事實，其範圍包
      括被告單獨行賄邱行輝及其戶內有投票權之人共7人；與
      邱行輝共同行賄宋文賢、仲天文及親友；及與邱行輝、宋
      文賢、仲天文共同行賄仲信清、黃新傳等三部分。惟檢察
      官起訴邱行輝、宋文賢、仲天文觸犯投票受賄罪嫌部分，
      經本院上訴審即95年度選上字第16號判決無罪後，檢察官
      並未上訴，已告確定，有卷附之上開判決可稽。亦即檢察
      官起訴被告單獨行賄邱行輝及其戶內有投票權之人共7人
      ，暨與邱行輝共同行賄宋文賢、仲天文及親友部分，已經
      判決確認邱行輝於花蓮縣第16屆縣議員選舉期間收受被告
      所交付之5萬元，係屬競選活動經費，並非用以行賄之款
      項，而邱行輝及其戶內有投票權之人共7人，暨宋文賢、
      仲天文及親友，並無收受賄款之犯行。
（二）依卷附之台灣省第16屆縣議員選舉候選人申請登記之助選
      員名單所載，登記為花蓮縣第16屆縣議員第8選舉區候選
      人甲○○之助選員，有銅門村伍順義、文蘭村黃春怡、秀
      林村巫阿秀、崇德村李春梅、景美村吳文成、佳民村邱行
      輝、和平村葉英桃、富世村黃枝夏及水源村胡孝民等9人
      （選偵字第50號卷第43、44頁）；而伍順義等9人均同意
      擔任甲○○之助選員，亦有其等蓋章之花蓮縣議會第16屆
      議員選舉候選人置助選員名冊1份在卷可佐（原審卷第140
      頁）。次依第16 屆花蓮縣議員擬參選人甲○○政治獻金
      會計報告書所載，甲○○競選期間，分別支付伍順義、黃
      春怡、巫阿秀、李春梅（領取人吳阿和）、吳文成、邱行
      輝、葉英桃、黃枝夏及胡孝民等助選員之人事費用，為
      16000元、52000元、45000元、48000元、50000元、50000
      元、51000元、50000元、50000元（原審卷第60、61頁）
      ；而伍順義等9人確有領取上開款項，亦有其等簽名蓋章
      之94年11月份薪資印領清冊1份在卷可憑。
（三）證人蕭麗美於原審證稱：伊在甲○○競選總部擔任總務，
      負責宣傳單的發送、總部的收支記帳等事務，邱行輝是登
      記掛牌的佳民村助選員，甲○○交給他競選活動費用5萬
      元，他負責發送傳單、掛紅布條，如果一個人作不來就請
      朋友幫忙，油錢不夠可以加油，也可以買檳榔、香菸、鞭
      炮；甲○○對其他助選員也都有給相當金額之助選經費，
      助選活動都是由助選員依照自己的方式去做，沒有一定要
      報告總部；一般而言助選員是沒有薪資，只有活動經費，
      幾乎沒有用不完的，反而要到總部拿油票，助選員之支出
      不需要拿收據核銷；「甲○○政治獻金會計報告書」上記
      載邱行輝人事費用5萬元，是因伊詢問監察院競選活動經
      費要如何登載，對方答稱錢交給何人就登載為人事費用；
      被告提出之「甲○○政治獻金專戶會計憑證」中每一筆支
      出，係伊每天以電腦輸入記載等語（原審卷第115-123 頁
      ）。於本院上訴審亦證稱：「甲○○政治獻金會計報告書
      」記載支給邱行輝50000元人事費用，是甲○○交代伊說
      要拿5萬元給邱行輝，伊先拿給甲○○，甲○○再拿給邱
      行輝，伊有打電話請邱行輝到總部簽名，這筆錢的用途是
      在鄉下掛布條、造勢、買鞭炮、掛旗子的費用，總部開會
      邱行輝都有來參加，旗子、布條都有掛上，還有造勢時邱
      行輝也動員一些村民，他確實有做；支給其他助選員也記
      載為人事費用，總部的支出都要陳報監察院，承辦政治獻
      金的陳小姐告訴伊要記載為人事費用，實際上他們是總部
      的助選員，伊告訴他們這筆錢是掛布條、掛旗子、造勢買
      鞭炮，就如同剛才所說一樣；崇德部分支付給吳阿和是甲
      ○○所交代等語。而上開「甲○○政治獻金上開會計報告
      書」確有記載支給邱行輝50000元人事費用；上開「甲○
      ○政治獻金專戶會計憑證」所附94年11月9日支出傳票亦
      有記載支出人事費用5萬元等情，亦有上開會計報告書及
      會計憑證附於本院卷及原審證物袋可證。
（四）證人黃春怡於本院上訴審證稱：伊為甲○○的助選員，甲
      ○○交給伊52000元，要伊用在競選活動上面，講好話，
      幫忙造勢拉票，沒有說要伊幫忙買票等語。證人黃枝夏於
      本院上訴審亦證稱：甲○○請伊擔任富世村選舉活動負責
      人，有給伊50000元，是拜訪選民時買檳榔、飲料，都是
      用在與選舉有關的事項上，包括總部來富世村辦活動的支
      出，50000元不夠用，伊的助選範圍很大，伊到天祥、大
      禹嶺跑一趟都要發幾千元等語。證人胡孝民於本院上訴審
      亦證稱：伊為水源村之登記助選員，甲○○有拿50000元
      給伊做為一個月競選期間要用的大小活動經費，伊有找村
      落裡支持甲○○的人拜訪，買一些檳榔、香菸，50000元
      根本不夠用，不需要單據，也不用跟總部報告，甲○○請
      伊幫忙拉抬聲勢，並沒有要伊幫忙買票等語。
（五）綜合印證上開助選員名冊、薪資印領清冊、甲○○政治獻
      金會計報告書、甲○○政治獻金專戶會計憑證，及證人蕭
      麗美、黃春怡、黃枝夏、胡孝民所述，已經顯現被告甲○
      ○於參選第16屆花蓮縣議員選舉期間，有申請登記邱行輝
      等9人為助選員，並分別給付50000元不等之競選活動經費
      予邱行輝等9人，其等均蓋章同意擔任助選員，且簽名蓋
      章領取競選活動經費，該經費係供助選員從事發送傳單、
      掛旗子、掛布條、拜訪選民時買檳榔、香菸、飲料、動員
      造勢、拉票、加油等與競選有關之大小活動時支用，助選
      活動都是由助選員依照自己的方式去做，沒有一定要報告
      總部，活動經費之支出亦不需要拿收據核銷。
（六）又共同被告邱行輝於94年12月2日警詢時已明確供稱：「
      甲○○本人有交付給我5萬元」「當天甲○○到我家來，
      叫我拿這些錢幫她在佳民村拉一些票源，談話時間只有短
      短幾分鐘，甲○○就離開了」「沒有（告訴我這5萬元如
      何花用），給我自由支配使用」「不用（檢附收據或將名
      冊交給甲○○核銷）」等語（選他字第351號第6頁）。於
      94 年12月12日檢察官偵查時亦證稱：甲○○給錢時只有
      說幫忙拉票，沒有說要去發宣傳單、拉布條，沒有提到一
      天多少錢，也沒有說要買什麼東西，也沒有說不可以拿去
      買票，買檳榔、香菸、油錢是伊自己想的等語（選偵字第
      50號卷第19、20頁）。甲○○於交付邱行輝50000元時，
      既僅請求邱行輝幫她在佳民村拉一些票源，並未指示如何
      花用，而由邱行輝自由支配使用，也不用檢據核銷，即不
      能憑空推測甲○○係請求邱行輝以該50000元向佳民村之
      選民買票。且就一般選舉而言，助選員所從事之工作，本
      即包括發送傳單、掛旗子、掛布條、拜訪選民、動員造勢
      、拉票、加油等與競選有關之事項，自不能因甲○○於交
      付邱行輝50000元時沒有具體說明該款項如何花用，遽認
      為甲○○係以該款做為賄選之用。亦不能因甲○○沒有說
      不可以拿去買票，即反推甲○○有叫邱行輝幫忙買票。
（七）另邱行輝於94年12月2日檢察官偵查時之陳述，關於筆錄
      上記載「18000元有些花在私人自己用，應該包括有買我
      這一票部分」等語，經原審勘驗偵查筆錄光碟結果，其內
      容為：「檢：這18000元到底有沒有包括你自己那張票？
      邱：我把18000元全部花在...。檢：所以有些是花在自己
      身上？邱：對。檢：有沒有包括私人家裡用的？邱：家裡
      是沒有，就是他們要抽煙的時候，老婆要抽煙的時候。檢
      ：你的18000元有些帳目不清，不是沒有交出去，有無包
      括買你跟你太太的那一票？邱：有啦，買一些香菸、檳榔
      給老婆吃。檢：給你老婆吃，也包括你自己吃？邱：我是
      沒有抽煙。檢：18000 元有些花在你和你老婆私人使用的
      嗎？邱：對。檢：所以那18000元應該有包括買你自己跟
      你老婆那1票？邱：就抽煙跟檳榔而已。檢：有沒有用在
      你自己身上或老婆私人身上？邱：就是買檳榔、香菸吃掉
      。檢：給你老婆吃掉，那你呢？邱：我沒有。檢：那你用
      有沒有用在你私人使用的油裡面嗎？邱：就是用在我車上
      。檢：所以這18000元買你們2票，還是你1票？邱：只有
      買我1票」（原審卷第167、168頁）。可知邱行輝就18000
      元部分，僅係供稱伊將18000元有些是花在自己身上，有
      些是花在買一些香菸、檳榔給老婆吃，亦有用在伊私人加
      油上。檢察官問以：18000元有無包括買你跟你太太的那
      一票？邱行輝雖回答：「有啦」，惟同時補充「買一些香
      菸、檳榔給老婆吃」。檢察官問以：所以那18000元「應
      該有包括」買你自己跟你老婆那1票？邱行輝仍回答：「
      就抽煙跟檳榔而已」。檢察官於邱行輝回答有用在伊私人
      加油後，問以：所以這18000元買你們2票，還是你1票？
      邱行輝雖答以：只有買我1票。亦只是就加油部分而回答
      只有買伊1票。綜合邱行輝上開陳述，邱行輝不過將18000
      元競選活動經費有些用在買香菸、檳榔給老婆吃，有些用
      在私人加油而已，縱使順著檢察官之問話，回答18000元
      有包括買伊跟伊太太的那一票或只有買伊1票，惟如上所
      述，邱行輝供稱甲○○並沒有說要買什麼東西，買檳榔、
      香菸、油錢是伊自己想的，而加油本即與助選有關之費用
      ，尚難因邱行輝供稱有包括買伊跟伊太太的那一票或只有
      買伊1票，遽認甲○○有對邱行輝行賄。偵查筆錄上記載
      ：18000元有些花在私人自己用，「應該包括有」買我這
      一票部分一語，語意與勘驗內容不盡相符，不足採取。
（八）邱行輝於警詢時雖供稱伊不是甲○○向花蓮選委會登記之
      助選員，於偵查中亦稱伊不清楚是否為助選員。惟邱行輝
      已簽章同意擔任助選員，復已領取助選活動經費，有如上
      述，其此之陳述，與事實不符，要不得採為不利甲○○之
      證據。另關於甲○○所給50000元有無包括邱行輝之車馬
      費或工資一節，邱行輝既稱甲○○於交付邱行輝50000元
      時，僅請求邱行輝幫她在佳民村拉一些票源，並未指示如
      何花用，而由邱行輝自由支配使用；則甲○○所稱該5000
      0元有包含邱行輝之工資，1天800元到1000元，沒有固定
      給邱行輝之車馬費，其於94年9月時，即對邱行輝說總部
      內的員工約日薪800元到1000元，要他自己斟酌等詞，與
      邱行輝所述，亦無不符。自不能因邱行輝於檢察官偵查時
      證稱甲○○給錢時沒有提到一天多少錢，即謂甲○○所稱
      該50000元有包含邱行輝之工資，係屬虛偽，而遽為不利
      被告之認定。
（九）邱行輝於偵查中證稱：伊有去總部拿宣傳單，約2公分厚
      度，布簾1張掛伊家門口，村裡放3個，佳民村騎機車10分
      鐘就可以繞完，掛布簾3、4個小時以內就綁完，佳民村用
      走的要1小時，村內約有100戶人家，伊去總部2次，還有1
      次是12月1日的造勢活動，之後就沒再參加任何活動，只
      有在佳民村內拉票等語（選偵字第50號卷第19、20頁）。
      證人蕭麗美亦證稱總部開會邱行輝都有來參加，旗子、布
      條都有掛上，還有造勢時邱行輝也動員一些村民，他確實
      有做，有如上述。足見邱行輝實際上確有從事助選工作。
      即或助選不力，亦不能以此推論甲○○交給邱行輝50000
      元之初，係用以行賄。
（十）至於嗣後邱行輝將甲○○交付之競選活動經費其中20000
      元及12000元，移作賄選之用，交付宋文賢及仲天文，仲
      天文再以其收受之款項行賄仲信清、黃新傳，既非甲○○
      之本意，自均屬邱行輝、宋文賢及仲天文個人之行為，亦
      不能執以認定甲○○有與邱行輝共同行賄宋文賢、仲天文
      及親友；及與邱行輝、宋文賢、仲天文共同行賄仲信清、
      黃新傳之犯行。
五、綜上所述，被告甲○○所辯上開50000元係屬競選活動經費
    ，並非用來買票，可以採信。此外復查無其他積極證據足資
    認定被告甲○○有何投票行賄之犯行。原審未查，遽以論處
    被告甲○○投票行賄罪刑，尚有未合。檢察官上訴指摘原判
    決對被告甲○○量刑過輕，應予改判有期徒刑1年，雖無理
    由；惟原判決既有未合，即屬無可維持，應予撤銷改判，改
    為被告無罪之諭知。
據上論斷，應依刑事訴訟法第369條第1項前段、第364條、第301
條第1項，判決如主文。
本案經檢察官乙○○到庭執行職務。
中    華    民    國    97    年    7     月    22    日
                  刑事庭審判長法  官  林 慶 煙
                              法  官  許 仕 楓
                              法  官  賴 淳 良
以上正本證明與原本無異。
如不服本判決，應於判決送達後10日內，向本院提出上訴狀。其
未敘述理由者，並應於提出上訴狀後10日內本院補提理由狀（均
須附繕本）。
                              書記官  林 明 智
中    華    民    國    97    年    7     月    22    日


司法院資訊處製作；財團法人民間司法改革基金會備份。
